【裁判字號】    97,訴,3293
【裁判日期】    971126
【裁判案由】    拆屋還地等
【裁判全文】
臺灣臺北地方法院民事判決              97年度訴字第3293號
原      告  臺灣臺北看守所
法定代理人  乙○○
訴訟代理人  丙○○
被      告  甲○○
            丁○○
上列當事人間請求拆屋還地等事件，本院於九十七年十一月十二
日言詞辯論終結，判決如下：
    主  文
被告甲○○應將坐落臺北市○○區○○段三小段五六八地號土地
如附圖A＋B所示部分之門牌號碼臺北市○○區○○街臨一一一之
三號及同街臨一一一之四號，面積合計二十二平方公尺之建物（
含夾層）及其他工作物拆除，將土地返還原告。
被告甲○○應給付原告新臺幣陸拾參萬伍仟玖佰伍拾陸元，及自
民國九十七年五月三日起至清償日止，按週年利率百分之五計算
之利息，並應自民國九十七年十一月十日起至返還上開土地之日
為止，按月給付原告新臺幣壹萬壹仟壹佰陸拾元。
被告丁○○應自臺北市○○區○○段三小段五六八地號土地如附
圖所示A+B部分遷讓。
原告其餘之訴駁回。
訴訟費用由被告甲○○負擔十分之九，被告丁○○負擔十分之一
。
本判決第一項於原告以新臺幣壹佰陸拾伍萬參仟元供擔保後，得
假執行。
本判決第二項於原告以新臺幣貳拾壹萬貳仟元供擔保後，得假執
行。
原告其餘假執行之聲請駁回。
    事實及理由
一、被告甲○○經合法通知，未於最後言詞辯論期日到場，被告
    丁○○經合法通知，未於言詞辯論期日到場，核均無民事訴
    訟法第386條所列各款事由，爰依原告之聲請，由其一造辯
    論而為判決。
二、原告主張：
（一）坐落臺北市○○區○○段3小段568地號土地為中華民國所
      有，原告為管理機關。被告甲○○未得原告同意，復無合
      法權源，占用上開土地如附圖所示A+B部份，面積合計22
      平方公尺，作為其所有門牌號碼臺北市○○區○○街臨
      111之3號房屋（下稱111之3號房屋）及同街臨111之4號房
      屋（下稱111之4號房屋）之基地。被告丁○○因在被告甲
      ○○所有上開房屋隔壁（門牌號碼臺北市○○區○○街臨
      111 之2號）開設牛肉麵館，遂向被告甲○○承租上開111
      之3號房屋及111之4號房屋放置器具及貨品。上開房屋既
      坐落在原告管理之上開土地，被告復無使用之正當權源，
      原告自得行使所有權人權利，依民法第767條規定，請求
      被告甲○○將坐落上開土地如附圖所示A+B(含A夾層）面
      積22平方公尺之上開111之3號房屋及111之4號房屋拆除，
      將該部分土地返還原告，被告丁○○應自如附圖所示A+B(
      含A夾層）面積22平方公尺土地遷讓。被告甲○○無權占
      有上開土地，其無法律上之原因受有相當於租金之利益，
      致原告受有損害，且被告甲○○占用上開土地所得利益，
      與原告所受不能管理、使用上開土地之損害間，具有相當
      因果關係，原告自得依民法第179條規定，請求被告甲○
      ○給付自92年7月1日起至97年6月30日止相當於租金之不
      當得利。
（二）被告甲○○將上開111之3號房屋及111之4號房屋出租與被
      告丁○○使用，為避免被告甲○○占用上開土地獲得不當
      利益，本件計算被告甲○○相當於租金不當得利之標準應
      以土地申報總額百分之十計算。原告管理之上開土地位在
      台北市精華區，商業活動機能佳，92年度之公告地價為每
      平方公尺70,417元，93年度至95年度公告地價每平方公尺
      70,663元，96年度至97年度公告地價為每平方公尺76,094
      元。被告甲○○所有上開111之3號房屋及111之4號房屋無
      權占用原告管理之上開土地，占用面積為22平方公尺，被
      告甲○○應返還原告自92年7月1日起至97年6月30日止相
      當於租金之不當得利計794,944元，詳細計算式如附表二
      ，被告甲○○並應自97年8月8日更正應受判決事項之聲明
      狀送達被告甲○○之翌日起至返還上開土地之日止，按月
      給付原告13,950元等情。
（三）爰聲明求為：1、被告甲○○應將坐落上開土地如附圖所
      示A+B部分之上開111之3號及111之4號，面積合計22平方
      公尺之建物（含夾層）及其他工作物拆除，將此部分土地
      返還原告。被告甲○○應給付原告794,944元，及自更正
      應受判決事項之聲明狀送達翌日起至清償日止，按週年利
      率百分之五計算之利息，暨自更正應受判決事項之聲明狀
      送達翌日起至返還上開土地之日止，按月給付原告13,950
      元。2、被告丁○○應自上開土地遷讓。3、願供擔保，請
      准宣告假執行。
三、被告甲○○未於最後言詞辯論期日到場，據其前到場及提出
    之書狀，其聲明及陳述略以：
（一）上開111之4號房屋為被告甲○○於87年間繼承母親即訴外
      人王卓生成為所有權人，王卓生在該房屋之前身即門牌號
      碼臺北市○○街臨5號之1經營康強商店，於48年1月19日
      經臺北市政府准為商業登記，復於48年2月取得臺北市稅
      捐稽徵處乙種營業登記證，依臺北市舊有違章建築處理辦
      法第2條規定，此為係52年以前即已存在之舊有違章建築
      ，上開1111之4號房屋之拆除應依違章建築處理辦法及臺
      北市舊有違章建築處理辦法辦理。
（二）土地既經行政院列為都市更新計畫用地，依土地法第83
      條規定編為華光社區都市更新案土地，於其所定之使用期
      限前，仍得繼續為從來之使用，被告甲○○並非無權占用
      。再者，上開土地既經列為都市計劃用地，終將依土地法
      、建築法、臺北市舊有違章建築處理辦法、都市計畫法、
      都市更新條例及其他法律規定，執行收歸國有財產並辦理
      補償，原告主張被告甲○○應拆除上開111之4號房屋，並
      無依據。又原告主張被告甲○○應拆除之上開111之3號房
      屋部分，與被告甲○○並無關係等語，資為抗辯。而聲明
      求為原告之訴及假執行之聲請均駁回。
四、被告丁○○未於言詞辯論期日到場，亦未提出準備書狀作何
    聲明或陳述。
五、查上開土地為中華民國所有，原告為管理機關。上開111之4
    號房屋為被告甲○○於87年間因繼承取得，被告丁○○向被
    告甲○○承租上開111之4號房屋，作為其在隔壁（門牌號碼
    臺北市○○區○○街臨111之2號）開設牛肉麵館放置器具及
    貨品之用之事實，有土地所有權狀及照片等件為證，並經本
    院履勘現場製有勘驗筆錄，及命臺北市大安地政事務所測量
    繪製土地複丈成果圖在卷可稽（見卷第49頁至第53頁、第71
    頁），堪信為真實。至原告主張被告甲○○應將坐落上開土
    地如附圖所示A+B之地上建物即上開111之3號房屋及111之4
    號房屋拆除，將該部分土地返還，並給付原告相當於租金之
    不當得利，則為被告甲○○所否認，並以上開情詞置辯。經
    查：
（一）被告甲○○固承認上開111之4號房屋為五十二年間即存在
      之建物，且其於87年間因繼承取得所有權，但否認其為上
      開111之3號房屋之所有權人云云。查上開111之4號房屋及
      上開111之3號房屋，雖列有二個門牌，但該建物內部僅有
      一個空間並無區隔，且111之3號房屋及111之4號房屋係由
      同一鐵門進出，有勘驗測量筆錄及照片附卷可查（見卷第
      38頁、第50頁至第52頁），而上開111之4號房屋之門牌號
      碼於79年3月12日變更門牌號碼為台北市○○區○○里○
      鄰○○街11號，再於81年1月24日門牌號碼變更為台北市
      大安區○○街臨111之3號即為上開111之3號房屋，有台北
      市戶籍登記簿在卷可查（見卷第45頁），足認上開111之3
      號房屋及111之4號房屋係指同一建物而言，堪認原告主張
      上開111之3號房屋及111之4號房屋所有權自87年間起均歸
      屬被告甲○○，自屬可取。
（二）按所有人對於無權占有或侵奪其所有物者，得請求返還之
      ，對於妨害其所有權者，得請求除去之。有妨害其所有權
      之虞者，得請求防止之，民法第767條定有明文。次按國
      有財產撥給各地國家機關使用，名義上雖仍為國有，實際
      上即為使用機關行使所有人之權利，故本院對於是類財產
      ，向准由管領機關起訴，代國家主張所有權人之權利（最
      高法院51年臺上字第2680號判例參照）。查上開土地為中
      華民國所有，原告則為管理機關，上開111 之3號房屋及
      111之4號房屋為被告甲○○所有，該房屋占用如附圖所示
      A+B部分，面積共22平方公尺，有臺北市大安地政事務所
      測量繪製土地複丈成果圖在卷可稽（見本院卷第71頁），
      被告甲○○不能證明其有使用上開土地之合法權源，則原
      告自得行使所有權人之權能，請求被告甲○○將上開111
      之3號房屋及111之4號房屋拆除並返還上開土地，核屬有
      據。又被告丁○○雖向被告甲○○承租上開111之3號房屋
      及111之4號房屋，但被告甲○○既無占有正當權源，則被
      告丁○○亦不能取得合法占用權源，原告主張被告丁○○
      應自如附圖所示A+B部分遷出，自屬可取。
（三）被告甲○○雖抗辯上開土地已經行政院列為都市更新計畫
      用地，其可依相關規定領取補償金，且上開土地已納入華
      光社區更新案中，依土地法第83條規定，在其所定之使用
      期限前，仍得繼續為從來使用，被告甲○○並非無權占用
      上開土地云云。按土地法第83條固規定：「編為某種使用
      地之土地，於其所定之使用期限前，仍得繼續為從來之用
      」，但此所謂繼續從來之用，依土地法第81條規定：「直
      轄市或縣（市）地政機關得就管轄區內之土地，依國家經
      濟政策、地方需要情形及土地所能供使用之性質，分別商
      同有關機關，編為各種使用地」，係指直轄市或縣（市）
      地政機關就其管轄區內之土地所編定之各種使用方式，在
      其使用期限前，仍可依向來之使用方式，並非指該土地之
      占有人無論是否有正當權源，均可繼續使用該土地。再者
      ，上開土地是否編為都市更新用地及主管機關是否拆除都
      市更新用地上之建築物等，均為主管機關基於行政權作用
      所為之作為，自不影響原告行使所有權人權能請求被告拆
      屋還地，當無論被告甲○○最終是否可依相關法令規定取
      得補償。至被告甲○○抗辯上開111之4號房屋之拆除應依
      違章建築處理辦法及臺北市舊有違章建築處理辦法辦理部
      分，此仍為行政主管機關拆除違章建築之規範，並不影響
      所有權人依其所有權訴請被告甲○○拆屋還地之權利。被
      告甲○○此部分抗辯，自無可取。
（四）次按無法律上之原因而受利益，致他人受損害者，應返還
      其利益，民法第179條定有明文。又無權占有他人土地，
      可能獲得相當於租金之利益，此為社會通常之觀念（最高
      法院61年台上字第1695號判例參照）。被告甲○○於87年
      間即取得上開111之3號房屋及111之4號房屋所有權，上開
      111之3號房屋及111之4號房屋復占用上開土地計22平方公
      尺，並無法律上之原因，已如前述，堪認被告甲○○無權
      占有原告管理之上開土地，因此受有相當於租金之利益並
      致原告受到損害，原告依民法第179條規定，請求被告給
      付92年7月1日起至97年6月30日止相當於租金之不當得利
      ，即屬有取。再按土地法第97條第1項規定：「城市地方
      房屋之租金，以不超過土地及其建築物申報總價額年息百
      分之十為限」，基地租用之租金，依土地法第105條規定
      ，亦準用前開第97條第1項之規定。查被告甲○○已將上
      開111之3號房屋及111之4號房屋出租與被告丁○○，作為
      被告丁○○開設廖家牛肉麵（台北市○○街111之2號）存
      放器具及貨品之用，業據被告丁○○之子即訴外人廖浩宇
      於勘驗期日陳述明確（見卷第68頁），並有屋內現況照片
      三張在卷可稽（見卷第50頁至第51頁），故被告甲○○係
      將上開土地作為商業使用，其所受相當於租金之不當得利
      ，本毋庸受土地法第97條第1項規定之限制，但原告仍主
      張依土地法第97條第1項規定計算本件相當於租金之不當
      得利，故本院仍應依土地法第97條第1項規定之標準審酌
      被告甲○○應支付相當於租金之不當得利。
（五）次查上開地號鄰金華街，附近多為營業商店，被告丁○○
      即在上開111之3號房屋及111之4號房屋旁開設牛肉麵店，
      已如前述，另附近商家尚有老張牛肉麵、包子店等，上開
      土地位在愛國東路、杭州南路、金山南路及羅斯福路等重
      要道路之間，附近有郵政總局、台北金南郵局、金華國小
      、中正國中、淡江大學城區部、便利商店、南門市場、中
      正紀念堂等，交通路線則有捷運中正紀念堂二號及五號出
      口，路上交通相當繁忙，故上開土地位在台北市精華區，
      商業活動機能佳，為被告所不爭，並有上開土地位置圖及
      照片為證（見卷第30頁、第49頁、第53頁），本院審酌上
      開土地之坐落位置、工商業繁榮程度及現出租與被告丁○
      ○堆放營業用貨品、及原告陳稱附近類似房屋之月租金為
      一萬元以上等項，併依土地法第97條第1項規定，認為原
      告主張被告甲○○應按年息百分之八計算上開占用土地相
      當於租金之不當得利，應為允當。又按土地法第97條第1
      項規定所謂之土地價額，係指法定地價而言，土地法施行
      法第25條定有明文，而依土地法第148條規定，法定地價
      係指土地所有權人依土地法所申報之地價。惟公有土地，
      以各該宗土地之公告地價為申報地價，免予申報，平均地
      權條例施行細則第21條亦有明文。爰依據被告甲○○占用
      上開土地之申報地價及占用之面積暨前開關於租金認定標
      準，計算被告甲○○應返還之不當得利。上開土地89年7
      月之公告地價為每平方公尺70,417元，93年1月之公告地
      價為每平方公尺70,663元，96年1月之公告地價為每平方
      公尺76,094元，有臺北市公告地價表在卷可稽（見卷第12
      頁），依此計算，被告甲○○應給付原告自92年7月1日起
      至97年6月30日止相當於租金之不當得利計635,956元（其
      計算式為：申報地價×占用土地面積×上訴人應有部分
      1/2×占用年數×年息9%，小數點以下四捨五入，詳如附
      表一所示），並應自原告更正應受判決事項之聲明狀送達
      被告甲○○之翌日即97年11月10日（原告於97年8月11日
      寄送，見卷第82頁之限時掛號函件執據，但迄97年11月12
      日言詞辯論終結日未能提出送達回執，惟被告甲○○於97
      年11月9日具狀對上開更正應受判決事項之聲明狀表示意
      見，應認被告甲○○至遲於97年11月9日即收受上開更正
      應受判決事項之聲明狀）起至返還上開土地之日止，按月
      給付原告11,160元原告請求在上開範圍內，自應允許。
六、綜上所述，原告依民法第767條規定，請求被告甲○○應將
    坐落上開土地上如附表A+B所示之上開111之3號房屋及111之
    4號，面積合計22平方公尺之建物（含夾層）及其他工作物
    拆除，並將土地返還原告，另請求被告丁○○應自上開土地
    遷出；及依民法第179條規定，請求被告甲○○應給付原告
    635,956元，及自起訴狀繕本送達翌日即97年5月3日起至清
    償日止，按週年利率百分之五計算之利息，並應自97年11月
    10日起至返還上開土地之日為止，按月給付原告11,160元，
    為有理由，應予准許。逾此部分之請求，則屬無據，應予駁
    回。
七、原告陳明願供擔保請准宣告假執行，關於原告勝訴部分，核
    無不合，爰酌定相當之擔保金額，予以准許。至於原告敗訴
    部分，假執行之聲請失所附麗，應予駁回。
八、本件事證已臻明確，兩造其餘攻擊或防禦方法，經本院審酌
    後，認均與本件之結論無涉，茲不予論述，併予敘明。
九、據上論結，本件原告之訴一部有理由，一部無理由，依民事
    訴訟法第385條第1項、第79條、第85條第1項、第390條第2
    項，判決如主文。
中    華    民    國    97    年      11    月  26    日
                        民事第三庭  法  官  黃書苑
以上正本係照原本作成。
如對本判決上訴，須於判決送達後二十日之不變期間內，向本院
提出上訴狀。
中    華    民    國    97    年    11    月    26    日
                                    書記官  蔡月女
1、92年7月1日至92年12月31日
   申報地價70417×占用面積22×年息8%×以月為單位1/12×占
   用期間 (92年7月1日至12月31日計6個月)＝61,966.9
   小數點以下四捨五入，此部分不當得利為61,967元。
2、93年1月1日至95年12月31日
   申報地價70663×占用面積22×年息8%×占用期間 (93年1月
   至95年12月3)＝373,100.64
   小數點以下四捨五入，此部分不當得利為373,101元。
3、96年1月1日至97年6月30日
   申報地價76094×占用面積22×年息8%×以月為單位1/12×占
   用期間 (96年1月至97年6月30日計18個月)＝200,888.15
   小數點以下四捨五入，此部分不當得利為200,888元。
以上合計
   被告甲○○自92年7月1日起至97年6月30日止占用上開土地應
   給付之不當得利計265,470（61,967+373,101＋
   200,888=635,956）。
4、自更正應受判決事項之聲明狀送達被告甲○○翌日起至返還
   上開土地之日止，按月給付原告元。
   申報地價76094×占用面積22×年息8%×以月為單位1/12＝
   11160.4
   小數點以下四捨五入，此部分不當得利為11,160元。


司法院資訊處製作；財團法人民間司法改革基金會備份。
